# セッション情報 {#sessioninfo}

::: {.callout-note collapse="true"}
## 更新情報

- **2025-04-22**
  - R-4.5を使ってビルドしなおしました
- **2024-03-10**
  - サイトの設定を更新しました。内容に変更はありません
- **2024-03-01**
  - bookdownを利用したサイトからQuarto Booksを利用したサイトに置き換えました。内容に変更はありません
- **2024-02-28**
  - 「Chapter 4 単語頻度の重みづけ」の「gibasaによる重みづけ」のコードに誤りがあったため、修正しました
- **2024-02-17**
  - 「Chapter 3 N-gram」にNgramを品詞でフィルタする場合の説明を追加しました
  - 「Chapter 4 単語頻度の重みづけ」の「コサイン正規化」についての説明を修正しました。gibasa v1.1.0から`norm=TRUE`時の挙動をRMeCabと同じになるように変更したため、「（挙動の）細かな点が異なる」としていた説明を削除しました
- **2023-12-13**
  - 見た目を調整しました。内容に変更はありません
- **2023-12-12**
  - 「想定する知識など」に参考となる他の資料へのリンクを追加しました
  - コードブロックの表示のされ方を調整しました
- **2023-12-03**
  - 「Chapter 4 単語頻度の重みづけ」の内容を更新しました
  - 「Chapter 7 Appendix」に「MeCabの辞書をビルドするには」という節を追加しました
- **2023-08-02**
  - 「tidytextによる重みづけ」についての記述に誤りがあったため、修正しました
  - 「Posit Cloud（旧・RStudio Cloud）でのgibasaの使い方」の内容を更新しました
:::


:::{.callout-note collapse="true"}
## セッション情報

```{r}
#| include: false
suppressPackageStartupMessages({
  library(gibasa)
  library(audubon)
  library(dplyr)
  library(tidyr)
  library(dtplyr)
  library(reactable)
  library(tidytext)
  library(quanteda)
  library(udpipe)
  library(tidylo)
})
```

```{r sessioninfo}
sessioninfo::session_info()
```
:::
